臺灣臺北地方法院刑事判決　　　　　　 93年度易緝字第148號
公　訴　人　臺灣臺北地方法院檢察署檢察官
被　　　告　甲○○
上列被告因業務過失重傷害案件，經檢察官提起公訴（91年度偵
續字第73號），本院判決如下：
    主  文
甲○○從事業務之人，因業務上之過失傷害人致重傷，處有期徒
刑壹年拾月。
    事  實
一、甲○○係專業保姆，為從事保姆業務之人，自民國九十年一
    月二日起，以每月新台幣（下同）一萬五千元之代價，自每
    日上午八時至下午七時，在台北市○○區○○街二十巷二號
    五樓自宅，受託照顧乙○○之子呂學彬（民國八十九年十月
    二十九日生）。嗣於同年二月二十三日下午六時許，甲○○
    負責看顧當時年僅近四個月大之呂學彬期間，明知新生兒身
    體尚未發育完全，極為脆弱，應隨時注意其身體反應，如有
    異常狀況，應採取必要之保護措施，立即送醫救治，且依當
    時情形復無不能注意之情事；竟於呂學彬因不明原因顱內出
    血而異常激烈哭鬧，經嘗試以餵奶、抱起輕拍試圖使之入睡
    等安撫方式均無效，客觀上已得預見呂學彬係因健康有恙，
    身體不舒服始異常哭鬧之情形下，仍於安撫無效後，將呂學
    彬單獨置於房間床上，逕自如廁、處理家務，不予理會而疏
    未儘速送醫救治，任由呂學彬繼續哭鬧。待呂學彬停止啼哭
    後，甲○○始至房間察看，發現呂學彬面部潮紅、昏迷無意
    識，始將之送往台北市○○街三十巷十五號之華南小兒科診
    所急救，因呂學彬已呈現全身發黑、沒有呼吸及心跳之腦部
    缺氧等現象，乃轉至台安醫院；復於翌日轉診至林口長庚紀
    念醫院急救。呂學彬終因甲○○疏未更早送醫，避免出現心
    跳、呼吸中止，而因兩側枕葉硬腦膜下血腫、顱內出血，導
    致抽搐及心跳、呼吸中止，造成缺氧性腦病變，致四肢癱瘓
    無意識，呈植物人狀態之重傷害。
二、案經被害人呂學彬之母乙○○訴請臺北市政府警察局松山分
    局報請臺灣台北地方法院檢察署檢察官偵查起訴。
    理  由
一、訊據被告甲○○矢口否認有何業務過失致重傷害犯行，辯稱
    ：正常情形小孩都會哭鬧，其當時已依小孩哭鬧之一般情形
    處理，並無過失云云。惟查：乙○○之子呂學彬於九十年二
    月二十三日下午六時許在被告照護期間，因異常哭鬧停止後
    ，面部潮紅、昏迷無意識，經被告將之送往台北市○○街三
    十巷十五號之華南小兒科診所急救，因呂學彬已呈現全身發
    黑、沒有呼吸及心跳之腦部缺氧等現象，乃轉至台安醫院；
    復於翌日轉診至林口長庚紀念醫院急救後，呂學彬終因所受
    兩側枕葉硬腦膜下血腫、顱內出血，導致抽搐及心跳、呼吸
    中止，造成缺氧性腦病變，致四肢癱瘓無意識之重傷害等情
    ，業據乙○○指述甚詳，且為被告所不爭，並據證人即華南
    診所醫師王孝文於偵查中結證屬實（偵字卷第三十七頁以下
    參照），並有台安醫院、長庚紀念醫院病歷資料、診斷證明
    書（偵字卷第十六至十八頁、第二三八頁、第四十四頁以下
    、第九十四頁以下）、中華民國身心障礙手冊影本附卷可稽
    。是被害人呂學彬因上述原因造成缺氧性腦病變，致四肢癱
    瘓無意識，呈植物人狀態之重傷害事實，殆無疑義。然被告
    就此重傷害之結果，究否違反其專業保母之注意義務，而應
    負過失罪責，以下乃分述之：
    (1)被告為專業保母等情，業據其供承在卷，並提出台安醫院
      受訓證書、保母人員訓練結業證書、中華民國技術士證書
      及各項專業聘書附於偵查卷可稽。是其從事保母業務期間
      ，自應善盡較高之照顧保護幼兒注意義務；果於照護期間
      發現幼兒有異常之身體不舒服表徵，理應儘速送醫，避免
      延誤，先予說明。
    (2)本案呂童被送往診所時，全身發黑，沒有呼吸及心跳，便
      已造成腦部缺氧；發生缺氧狀況若未及時處理，便有機會
      產生腦缺氧病變；呂童呈植物人狀況主要與顱內出血及因
      心跳、呼吸中止造成的腦傷害皆有關；如能避免因呼吸、
      心跳中止造成的腦傷害，呂童現在的狀況會較好；此據行
      政院衛生署以九十一年十二月三十一日衛署醫字第
      0910079737號函檢送臺灣台北地方法院檢察署之行政院衛
      生署醫事審議委員會編號第0000000號鑑定書認定明確，
      有該鑑定書附卷可參（偵續字卷第七十五頁以下參照）；
      並據證人即華南診所王孝文醫師、台安醫院鄭耀銘醫師於
      偵查中結證呂童就醫當時生理狀況屬實（偵查卷第三十七
      頁背面、一八一頁背面參照）。再一般而言，腦部缺氧超
      過十分鐘即可造成腦部永久性傷害，時間更久傷害更大；
      顱內出血的初期症狀可能非常輕微，一般人可能不易察覺
      ，不過若症狀持續或更嚴重，一般人應能注意到病童有異
      。本案呂童的缺氧性腦病變應與顱內出血所導致之抽搐及
      心跳、呼吸中止有關。若呂童出現異常表現已一段時間卻
      未察覺，導致之後出現嚴重抽搐及心跳呼吸中止，便有所
      延誤。不過可確定的是，若呂童能更早送醫，避免出現心
      跳呼吸中止，目前的狀況會更好；此亦據行政院衛生署以
      九十四年五月二日衛署醫字第0940209237號函檢送本院之
      行政院衛生署醫事審議委員會編號第0000000號鑑定書鑑
      定無誤，有該鑑定書在卷可按（本院九十三年度易緝字第
      一四八號案卷第一二三頁參照）。足見呂童被送往診所時
      ，已無呼吸及心跳，而造成腦部缺氧；二次鑑定意見均認
      ：若其能更早送醫，避免因上述呼吸、心跳中止造成之腦
      傷害，目前的狀況會更好。是呂童未及早送醫與其現在因
      腦部缺氧所致腦傷，造成之植物人狀態之重傷害結果，有
      因果關係。
    (3)本件被告就事件經過自承：（問：依你所受的專業訓練及
      帶小孩經驗，呂學彬在你家吃奶或是生活是否規律？）他
      是很好帶的小孩，吃、睡、作息都很規律。（檢察官問：
      呂學彬平常是否沒有理由哭鬧？）很少。（檢察官問：你
      帶呂學彬這段時間，他是否曾經有過不明原因哭鬧？）沒
      有。（檢察官問：依照你所受訓練，如果小孩有不明原因
      哭鬧，可能原因為何？）第一可能是餓了，第二可能是想
      睡覺，第三可能身體不舒服。... （檢察官問：你帶呂學
      彬這段時間，呂學彬肚子餓，你如果給他喝奶，他是否可
      以安撫下來？）可以。（檢察官問：如果你發現呂學彬想
      睡覺，你如何安撫？）我是把他抱起來，輕輕拍他，讓他
      入睡。（檢察官問：前面所提呂學彬肚子餓，你餵他喝奶
      ，他是否就滿足了？）是的，如果肚子餓，一拿奶瓶給他
      ，他就馬上停止哭泣，喝奶喝得很快。（檢察官問：如果
      呂學彬是因為想睡覺而哭鬧，你將他抱起安撫到他睡著，
      大約是多久？）大約十分鐘左右。... （檢察官問：依照
      你前面陳述如果小孩子哭鬧與吃奶等作息不太符合時，你
      是否會注意可能是其他原因造成哭鬧？）可能是身體不舒
      服。... 當天你大約是六點前後餵奶；當時他的奶量是
      180 ＣＣ，所以我就泡180ＣＣ。... （檢察官問：當時
      你把奶放進他的嘴裡，他有停止哭泣嗎？）他吸了一口就
      用舌頭把奶嘴頂出來，然後又開始哭。（檢察官問：當他
      把奶嘴頂出來，開始哭時，你做何反應？）我想說他是否
      鼻塞，想要把奶嘴吐出來呼吸，所以我就把奶嘴拿出來，
      等他呼一口氣，再繼續用奶瓶餵食，他喝了一、二口，又
      把奶嘴推出來，喝喝停停斷斷續續，餵了約二十分鐘，他
      大約喝了三十到四十ＣＣ。（檢察官問：在他斷斷續續喝
      了三、四十ＣＣ之間，他有無繼續哭鬧？）有，當他把奶
      嘴頂出來時，又繼續哭鬧。... （檢察官問：依照你帶呂
      學彬的經驗，當時是否因為他想睡覺而哭鬧？）我以為他
      前一段小小睡覺時間很短，沒有睡飽，而想睡覺，所以我
      就將他抱起來，依照我剛才講的方法安撫，他還是繼續哭
      鬧，大約持續十分鐘左右，他一般很想睡覺時，搖一段時
      間，就會睡覺。（檢察官問：當時你抱起安撫他，仍然哭
      鬧時，這種表現與他平常想睡覺的作息不同？）是的。（
      檢察官問：當呂學彬繼續哭鬧，你是否想到他是因為身體
      不舒服而哭鬧？）有。（檢察官問：當時他是哭的非常激
      烈？）是的，我怎麼安撫都沒有用，我用了前面兩個方法
      ，他都不停。... （審判長問：你安撫過程中，是否發現
      呂學彬不想睡覺也不想喝奶？）是的等語甚詳（本院九十
      四年六月三日審判筆錄參照）。足見被告依其專業及日常
      照護呂學彬之經驗，已足判斷呂童於九十一年二月二十三
      日下午六時許出現嚴重之激烈哭鬧，並非導因於想喝奶或
      想睡覺之常規，且客觀上得以並已預見該異常現象係因幼
      童身體不舒服所致；是斯時被告已負有儘速將呂學彬送醫
      之義務。
    (4)然被告不思立即處理嬰兒悖於生活常規之嚴重哭鬧所反映
      之異常生理狀況，儘速送醫，反而於安撫無效後，即將之
      放置床上，逕自如廁、晾衣服，此據被告於本院九十三年
      十月八日準備程序中自承：當天下午，我幫小孩洗完澡，
      小孩不停哭鬧，結果我就把他放在那邊讓他自己哭鬧，..
      . 後來我沒有聽到他哭鬧聲音，我才去觀察，我看到他時
      ，他已經全身發軟，臉部漲紅。... 呂童哭鬧，我就把他
      放在床上，我就去上廁所、晾衣服，總共花了十幾分鐘時
      間等情明確（本院九十三年十月八日準備程序筆錄參照）
      ；並就此陳稱：我承認我的過失是沒有持續注意小孩狀況
      等語（同日準備程序筆錄第三頁參照）。被告顯然違背其
      擔任專業保母明知新生兒身體尚未發育完全，極為脆弱，
      應隨時注意其身體反應，如有異常狀況，應採取必要之保
      護措施，立即送醫救治之注意義務，且依當時情形復無不
      能注意之情事；被告顯應就其違反注意義務所生有因果關
      係之重傷害結果負過失責任。
    綜上所述，本件事證已明，被告於本院審理期日辯稱：已善
    盡注意義務云云不足採信，其因業務上過失致重傷害之犯行
    堪以認定。
二、核被告所為，係犯刑法第二百八十四條第二項後段之業務過
    失致重傷罪。起訴書雖載：被告於呂學彬嗆奶情形下，仍將
    其單獨置於房間床上，不予理會，並離開處理家務，待呂學
    彬停止啼哭數分鐘後，甲○○始至房間察看，惟呂學彬已呈
    現全身發黑、缺氧等現象，致呂學彬受有四肢癱瘓無意識之
    重傷害等詞，主張呂學彬係因嗆奶未獲立即處理導致重傷害
    之結果云云；然查：證人即華南診所王孝文醫師在偵查中證
    稱：「…當時小孩臉色已發黑，我聽小孩子的心臟很微弱，
    …我怕小孩子有東西哽住，就抽小孩子口腔的異物，一開始
    有口水、痰，後來有奶抽出來，這奶可能是胃裡的，以我的
    經驗，若是嗆到，一抽時，牛奶馬上會抽出來…。」等語（
    偵字卷第三十七頁背面參照）；另證人即台安醫院鄭耀銘醫
    師亦於偵查中結證稱：「…我們急救後，就有做頭部電腦斷
    層，結果是顱內出血，是硬腦膜下及蜘蛛網膜腔出血，會造
    成如此，以臨床經驗，約略是一星期前，顳葉、前額有慢性
    硬腦膜下積水，以臨床電腦斷層，應是陳舊性腦出血合併吸
    收狀態，應是外力撞及所致。…當時小孩的肚子沒有什麼東
    西，不像剛喝完奶。」等語（偵字卷第一八一頁背面、第一
    八二頁參照），是依現存卷證資料，尚難認定本案呂童有嗆
    奶之情事。且蒞庭檢察官亦據此就被告之過失情形更正犯罪
    事實為「被告為專業保母，對於嬰兒異於平常之哭鬧應予注
    意，但疏未注意，以為嬰兒肚子餓，其實餵食奶水的時間與
    平時並不相符，且未詳加注意而做家事，顯有應注意、能注
    意而未注意之情形」，本院自應依更正後之公訴人論述事實
    審理之，附此說明。爰審酌被告身為專業保母，竟於客觀上
    得預見幼兒因身體不舒服而激烈哭鬧之情形下，放任不理，
    未儘速履行其照護幼兒，立即送醫之注意義務，造成幼兒目
    前呈植物人狀態，需長期藥物及特殊照護，且極可能變成永
    久性殘障之重傷害結果，有偵字卷第二三八頁之長庚紀念診
    斷證明書在卷可考，所生損害極其重大，且犯罪後迄未能與
    告訴人達成和解，及事後逃匿大陸地區，經本院通緝始到案
    接受審判，態度非佳等一切情狀，量處如主文所示之刑。
據上論斷，應依刑事訴訟法第二百九十九條第一項前段，刑法第
二百八十四條第二項後段，罰金罰鍰提高標準條例第一條前段，
判決如主文。
本案經檢察官彭慶文到庭執行職務
中　　華　　民　　國　　94　　年　　6 　　月　　30　　日
　　　　　　　　　刑事第十三庭  審判長法　官 朱 瑞 娟
                                      法  官 吳 佳 薇
                                      法  官 鍾 素 鳳
如不服本判決，應於判決送達後10日內，向本院提出上訴狀。
                                      書記官 謝 韻華
中　　華　　民　　國　　94　　年　　7　 　月　　1 　　日
附錄法條本案論罪科刑法條全文：
刑法第二百八十四條
因過失傷害人者，處六月以下有期徒刑、拘役或五百元以下罰金
。致重傷者，處一年
以下有期徒刑、拘役或五百元下罰金。
從事業務之人，因業務上之過失傷害人者，處一年以下有期徒刑
、拘役或一千元以下
罰金。致重傷者，處三年以下有期徒刑、拘役或二千元以下罰金
。
